臺灣高等法院民事判決
109年度重家上字第96號
上  訴  人  邱金標
訴訟代理人  陳詩文律師
            林羿樺律師
            劉宜昇律師
被 上訴 人  蔡邱美枝即邱美枝

            邱永川
            邱奕青
            邱雅彤
            詹益紅
            邱美玉
            邱顯明
上  一  人
訴訟代理人  邱奕舜
共      同
訴訟代理人  陳泓年律師

上列當事人間請求所有權移轉登記等事件，上訴人對於中華民國
109年6月30日臺灣桃園地方法院109年度重家繼訴字第1號第一審
判決提起上訴，本院於110年4月14日言詞辯論終結，判決如下：
    主  文
上訴駁回。
第二審訴訟費用由上訴人負擔。
    事實及理由
一、按不變更訴訟標的，而補充或更正事實上或法律上之陳述者
    ，非為訴之變更或追加，民事訴訟法第256條定有明文。查
    ，上訴人於原審依死因贈與及繼承法律關係，請求被上訴人
    應偕同上訴人將兩造公同共有門牌桃園市○○路000巷0弄00號
    、00號、00號0樓房屋及其坐落土地（下合稱系爭房地）所
    有權辦理分別共有登記後，再將被上訴人分別共有之應有部
    分移轉登記予上訴人（見原審卷第4頁正反面）；嗣上訴人
    在本院於不變更訴訟標的之情形下，更正起訴聲明為：「被
    上訴人應將系爭房地所有權移轉登記予上訴人」（見本院卷
    第484頁），僅係更正法律上之陳述，核與民事訴訟法第256
    條規定相符，不生訴之變更之問題，合先敘明。
二、上訴人主張：被繼承人邱簡金原育有6名子女，包括伊及被
    上訴人邱美枝、邱美玉、邱豐光（民國93年12月31日死亡，
    繼承人為被上訴人邱永川、邱雅彤、邱奕青，下合稱邱永川
    3人）、被上訴人邱顯明、邱美珠（108年6月13日死亡，繼
    承人為被上訴人詹益紅，及訴外人詹俊傑、詹佳興，下合稱
    詹益紅3人；但因邱美珠遺產已協議分割，由詹益紅繼承邱
    美珠系爭房地公同共有權利，故僅登記詹益紅為系爭房地公
    同共有人）。邱簡金於106年2月19日家族會議中，表示死後
    願將系爭房地贈與伊，經伊點頭應允，兩人成立死因贈與契
    約（下稱系爭死因贈與契約）。嗣邱簡金於106年12月29日
    死亡，被上訴人均為邱簡金之繼承人，並登記為系爭房地公
    同共有人。爰依系爭死因贈與契約及繼承法律關係，求為命
    被上訴人將系爭房地所有權移轉登記予伊之判決（原審判決
    上訴人敗訴，上訴人不服，提起上訴）。並於本院上訴聲明
    ：㈠原判決廢棄。㈡被上訴人應將系爭房地所有權移轉登記予
    上訴人。　　
三、被上訴人則以：系爭房地雖內部相通，但分屬三個建號門牌
    ，邱簡金僅居住使用其中門牌00號房地；邱簡金於106年2月
    19日家族聚會時，僅係與在場之人討論子女如何照護之事，
    並未表示死後將系爭房地贈與上訴人，且上訴人亦僅係單純
    沉默，並無點頭應允之情，兩人並未就系爭房地成立死因贈
    與契約等語，資為抗辯。並於本院答辯聲明：如主文所示。
四、查，㈠邱簡金於106年12月29日死亡，原育有6名子女，包括
    邱美枝、邱美玉、邱豐光（93年12月31日死亡，繼承人為邱
    永川3人）邱顯明、邱美珠（108年6月13日死亡，繼承人為
    詹益紅3人，但邱美珠遺產已協議分割，由詹益紅繼承邱美
    珠系爭房地公同共有權利）、邱美玉及上訴人；㈡系爭房地
    原為邱簡金所有，分別於107年8月7日以繼承為原因，及於1
    08年8月7日以分割繼承為原因，登記為兩造公同共有等情，
    有卷附系爭房地登記謄本、邱簡金死亡證明書、除戶戶籍謄
    本，及繼承系統表可憑（原審卷第27-28頁、本院卷第443-4
    79頁），並為兩造所不爭執（見本院卷第362-363頁、第484
    頁），堪信為真。
五、本件應審究者為㈠上訴人與邱簡金就系爭房地是否成立系爭
    死因贈與契約？㈡如是，則上訴人依系爭死因贈與及繼承法
    律關係請求被上訴人將系爭房地所有權移轉登記予上訴人，
    是否有理？茲分別論述如下：
  ㈠上訴人與邱簡金就系爭房地是否成立系爭死因贈與契約？
　⒈按死因贈與乃以贈與人之死亡而發生效力，並以受贈人於贈
    與人死亡時仍生存為停止條件之贈與，其為贈與之一種，性
    質上仍屬契約，須有雙方當事人意思表示之合致（最高法院
    95年度台上字第817號民事判決意旨參照）。復按當事人主
    張有利於己之事實者，就其事實有舉證之責任，民事訴訟法
    第277條前段亦有明文。本件上訴人主張邱簡金生前與其就
    系爭房地成立死因贈與契約乙節，既為被上訴人所否認，自
    應由上訴人就其與邱簡金達成死因贈與契約之意思表示合致
    之事實，負舉證之責。
　⒉上訴人主張邱簡金於106年2月19日家族會議中，表示死後願
    將系爭房地贈與上訴人，而成立系爭死因贈與契約云云，固
    以錄音光碟與譯文、系爭房地所有權狀及委託書為證（見本
    院卷第243-271頁、原審卷第94-97頁、本院卷第115頁）。
    惟查：
　⑴按解釋意思表示，應探求當事人之真意，不得拘泥於所用之
    辭句，為民法第98條所規定。所謂探求當事人之真意，如兩
    造就其真意有爭執時，應從該意思表示所根基之原因事實、
    經濟目的、一般社會之理性客觀認知、經驗法則及當事人所
    欲使該意思表示發生之法律效果而為探求，並將誠信原則涵
    攝在內，藉以檢視其解釋結果對兩造之權利義務是否符合公
    平正義（最高法院96年度台上字第286號民事判決意旨參照
    ）。　　　
　⑵查蔡邱美枝、邱美玉、邱顯明及配偶謝鳳甘等人於106年2月1
    9日前往系爭房地探望邱簡金；嗣邱顯明及謝鳳甘離去後，
    僅餘上訴人與邱簡金、蔡邱美枝、邱美玉在場談話等情，業
    經上訴人、蔡邱美枝及邱美玉陳述在卷（見本院卷第148頁
    、第352頁、第356頁），並有卷附錄音譯文可稽（見原審卷
    第34-42頁），復經本院勘驗屬實，且為兩造所不爭執（見
    本院卷第310-316頁）。
　⑶觀諸當日錄音譯文之記載，邱美玉先表示：「你如果要打電
    話找二兒子（指邱顯明）來顧，他不可能啦，這樣知道嗎，
    我講話比較粗直，他要顧自己的命，如果要請人來顧你自己
    出錢，公用出，公費就是你自己的錢，不用想說要他拿錢出
    來，沒有，NO，清楚了嗎?」；邱簡金乃回稱：「你們都這
    樣忤逆我，你們如果不養我，我自己生活，生活如果過不去
    ，我自己自殺死我也甘願」「為了一個母親，你們這樣推來
    推去，你們這些男生兒子都搬出去，這間房子我的，等到我
    死了之後，看你們要怎樣處理這樣就好，我的解決是這樣」
    「這房子也跟我沒關係，我如果斷氣也不知道誰的，都不用
    爭」（見本院卷第310-313頁）。可知當時係因邱美玉提及
    邱顯明不可能照顧邱簡金，邱簡金需自行出資聘僱看護照顧
    自己之事，激怒邱簡金，邱簡金方怒稱若子女均不奉養，其
    可自己生活，現住房地為其所有，待其死後再行分配即可，
    並未表示其死後系爭房地如何分配。佐以上訴人於邱簡金提
    及現住房地後，僅稱：「我哪裡有罵你」，並未表示同意或
    應允之意等情（見本院卷第315-316頁）；核與蔡邱美枝及
    邱美玉於本院證稱：上訴人當日並無說好或點頭之行為等情
    相符（見本院卷第354頁、第359頁）。足見上訴人於邱簡金
    提及現住房地時，僅係單純沉默，並未表示任何意見。是依
    上開錄音譯文對話內容，邱簡金當日係因邱美玉提及邱簡金
    需自行出資照顧自己之事，感到憤怒，負氣之下方稱若有子
    女可照顧其終老，現住房地即為其所有，並未表示其死後將
    系爭房地贈與上訴人，上訴人亦僅係單純沉默，並無表示允
    受之意，尚難以此錄音譯文遽認上訴人與邱簡金就系爭房地
    達成死因贈與之意思表示合致。
　⑷其次，邱簡金於106年12月20日將系爭房地所有權狀交付上訴
    人等情，固據上訴人提出系爭房地所有權狀照片為證（見原
    審卷第94-97頁），並經證人邱澔諭證述屬實（見本院卷第3
    46頁）。惟邱美玉於106年12月19日家庭聚會結束離開後，
    旋於同日下午7時12分至7時14分以LINE通訊軟體詢問上訴人
    ：「我們走後老媽有發飆嗎？」「好自為之喔」「你老妹幫
    不了你的忙」「可能連短時間內最好少去免得被K」；上訴
    人則於同日7時21分回稱：「有約20分鐘、我有一直告訴她
    你們是要為她好。後來告訴我她頭暈叫我幫她擦萬金油、我
    拿薄荷幫她擦，在幫她擦時她又講這間房子是你的，我有錄
    音一直講還說馬上過戶給你，我說贈與稅要很多錢……。放心
    啦我說6人分就6人分，我不會去找舅舅帶代書來辦啦」，有
    卷附通訊內容翻拍照片為證（見本院卷第205頁、第358頁）
    ，並為上訴人所不爭執（見本院卷第277頁）。足見邱簡金
    雖於106年12月19日家庭聚會之翌日即將系爭房地所有權狀
    交付上訴人，但邱簡金交付權狀之原因多端，且上訴人於聚
    會當日談話結束後，隨即以通訊軟體向邱美玉表示系爭房地
    由兄弟姐妹6人共同繼承之意，實難逕認邱簡金將系爭房地
    所有權狀交付上訴人，即係表示其於死後願將系爭房地贈與
    上訴人之意。
　⑸再者，上訴人提出之委託書，其上雖有邱簡金之簽名（見本
    院卷第115頁）；惟字體歪斜，被上訴人否認該簽名之真正
    ；且該委託書乃出具予桃園○○○○○○○○○之委託書，依其格式
    僅係委託他人前往辦理戶籍地址變更登記、初換領國民身分
    證、全戶戶籍謄本、部分戶籍謄本、印鑑證明、補換發戶口
    名簿，及原住民身分取得、回復、變更登記等事項之委託書
    ，核與地政機關辦理不動產登記事項無涉。又該委託書上除
    邱簡金之簽名外，均為空白，別無其他記載及勾選內容，並
    未表明委託之意旨，實難以此空白之桃園○○○○○○○○○委託書
    ，遽認邱簡金表示死後願將系爭房地贈與上訴人之意。
　⑹至於上訴人雖又以邱簡金於前揭錄音譯文對話中表示：「以
    後他如果照顧我到死，這間就是他的」「給阿標也是應該的
    」等語，主張邱簡金已表示死後願將系爭房地贈與上訴人之
    意云云。然查：
　①觀諸當日錄音譯文之記載，蔡邱美枝先稱：「大家都會計較
    ，阿平（指邱顯明）他們也是會計較才會這樣」；邱簡金方
    表示：「阿標（指上訴人）在這，他自早就住在這裡，在這
    裡住著」「你們眼睛看清楚，以後他（指上訴人）如果照顧
    我到死，這間就是他的，這間就是他的，若沒有一聲就離開
    喔，他照顧我到斷氣，這樣說就很明白」。而蔡邱美枝再稱
    ：「那你去跟阿平說，去跟阿平說，不用跟我們說」「阿平
    會跟他爭，我們不會跟他爭啦」；邱簡金乃表示「要爭就去
    爭啊」。嗣蔡邱美枝又稱：「他沒說我們也沒說要這間房子
    阿，你怎麼會這樣講，阿平沒說我們也沒說阿，你說阿標顧
    你最多，這間就是阿標的，你要去跟阿平說，說你這間要給
    阿標，阿標有在照顧我，你沒有照顧我，給阿平了解」；邱
    簡金方表示：「給阿標也是應該的啊」「他把我從頭顧我顧
    到尾，他把我顧到死，也是應該的」「誰就給我做到沒辦法
    做再來打算，如果你要繼續做下去，下回就是我不在了，這
    間房子就是你的，沒人要靠過來啊，我難道這麼笨嗎，別傻
    了，你們不要刺激我，刺激到我會死，我會死喔，我可是看
    得非常清楚，有時脾氣差」「要我死氣死也好，不然就那個
    ，尤其是阿標，他要大聲會罵我會那個，頭前到尾」等語（
    見本院卷第314-316頁）。
　②綜觀上開錄音譯文之對話內容，可知邱簡金當時係因子女對
    其照護之事，多所推託，方負氣表示若有子女可以照顧其終
    老，現住房地即為其所有；經蔡邱美枝提及邱簡金如認上訴
    人與其同住，對其照顧最多，邱簡金應向邱顯明說明，其不
    會爭取；邱簡金方稱倘上訴人能照顧其終老，將現住房地贈
    與上訴人也是應該，但現住房地如先贈與上訴人，其他子女
    即不會照顧伊，伊不會這麼笨，且稱上訴人會大聲責罵伊等
    語，實未表示死後願將系爭房地贈與上訴人之意。
　③準此，邱簡金當日僅係因子女對其照護之事，多所推託，方
    負氣表示若有子女可以照顧其終老，現住房地即為其所有，
    但未表示死後願將系爭房地贈與上訴人之意。故上訴人擷取
    上開錄音譯文對話片段，主張邱簡金已表示死後願將系爭房
    地贈與上訴人云云，顯係斷章取義，洵非可採。　　
　⑺依上說明，上訴人與邱簡金、蔡邱美枝、邱美玉雖於106年2
    月19日在系爭房地聚會討論邱簡金照護之事，但依上訴人所
    提之證據，無法證明邱簡金表示其死後願將系爭房地贈與上
    訴人之意，且上訴人僅係單純沉默，亦未表示允受之意，尚
    難認兩人就系爭房地達成死因贈與之意思表示合致，而成立
    系爭死因贈與契約。
　㈡上訴人依系爭死因贈與契約及繼承法律關係，請求被上訴人
    將系爭房地所有權移轉登記予上訴人，是否有理？
　  承上所述，上訴人既未證明其與邱簡金間就系爭房地成立系
    爭死因贈與契約，則上訴人依死因贈與及繼承法律關係，請
    求被上訴人將系爭房地所有權移轉登記予上訴人，即非有理
    。　　
六、從而，上訴人依系爭死因贈與契約及繼承法律關係，請求被
    上訴人應將系爭房地所有權移轉登記予其，於法無據，不應
    准許。原審為上訴人敗訴之判決，理由雖與本院不同，但結
    論並無二致，仍應予以維持。上訴意旨猶執前詞指摘原判決
    不當，求予廢棄改判，為無理由，應駁回其上訴。
七、本件事證已臻明確，兩造其餘之攻擊或防禦方法及所用之證
    據，經本院斟酌後，認為均不足以影響本判決之結果，爰不
    逐一論列，附此敘明。
八、據上論結，本件上訴為無理由。爰判決如主文。
中　　華　　民　　國　　110 　年　　4 　　月　　28　　日
  　　　　　　　　家事法庭  
  　                    審判長法  官  楊絮雲   
                              法  官  張宇葭
                              法  官  郭顏毓　
正本係照原本作成。
如不服本判決，應於收受送達後20日內向本院提出上訴書狀，其
未表明上訴理由者，應於提出上訴後20日內向本院補提理由書狀
（均須按他造當事人之人數附繕本）上訴時應提出委任律師或具
有律師資格之人之委任狀；委任有律師資格者，另應附具律師資
格證書及釋明委任人與受任人有民事訴訟法第466 條之1第1項但
書或第2項所定關係之釋明文書影本。如委任律師提起上訴者，
應一併繳納上訴審裁判費。
中　　華　　民　　國　　110 　年　　4 　　月　　28　　日

    　　　　　　　　　　　　　書記官　馬佳瑩